【裁判字號】    95,家抗,4
【裁判日期】    950331
【裁判案由】    選任遺產管理人
【裁判全文】
臺灣新竹地方法院民事裁定               95年度家抗字第4號
抗  告  人  財政部國有財產局臺灣中區辦事處新竹分處
法定代理人  甲○○
相  對  人  台新國際商業銀行股份有限公司即有限責任新竹十
            信用合作社
法定代理人  乙○○
上列當事人間請求指定遺產管理人事件，對於民國94年12月12日
本院家事法庭94年度財管字第23號所為裁定，提起抗告，本院裁
定如下：
    主  文
抗告駁回。
抗告程序費用新臺幣壹仟元由抗告人負擔。
    理  由
一、按抗告法院認抗告為不合法或無理由者，應為駁回抗告之裁
    定，非訟事件法第46條、民事訴訟法第492條第1項、第495
    條之1第1項、第449條第1項規定分別定有明文。又按先順序
    繼承人均拋棄其繼承權時，由次順序之繼承人繼承。其次順
    序繼承人有無不明或第四順序之繼承人均拋棄其繼承權者，
    準用關於無人承認繼承之規定。又繼承開始時，繼承人之有
    無不明者，由親屬會議於一個月內選定遺產管理人，並將繼
    承開始及選定遺產管理人之事由，向法院報明。而無親屬會
    議或親屬會議未於一個月內選定遺產管理人者，利害關係人
    得聲請法院選任遺產管理人，並由法院依公示催告程序，定
    六個月以上之期限，公告繼承人，命其於期限承認繼承，亦
    為民法第1176條第6項、第1177條、第1178條所分別明定。
二、本件相對人於原審聲請意旨略以：被繼承人黃蔡雜念（女、
    民國○○年○月○○日生、國民身分證統一編號：Ｚ 000000000
    號），於94年2月10日死亡，其全體繼承人均拋棄繼承，且
    經本院准備查在案。聲請人為被繼承人黃蔡雜念之債權人，
    並已對其財產提出強制執行，因被繼承人黃蔡雜念遺產無人
    管理，為此聲請指定財政部國有財產局為被繼承人黃蔡雜念
    之遺產管理人等語。
三、原審法院選任抗告人為被繼承人黃蔡雜念之遺產管理人，係
    以：按國家依據法律規定，或基於權利行使，或由於預算支
    出，或由於捐贈所取得之財產，為國有財產，國有財產法第
    2條第1項定有明文。同法第9條規定：財政部承行政院之命
    ，綜理國有財產事務。財政部設國有財產局，承辦前項事務
    ，其組織以法律定之；又非公用財產，以國有財產局為管理
    機關，同法第12條亦有明文。．．依法既係非公用財產之管
    理機關，復備有財產管理之專才，國有財產局為代管無人承
    認繼承之遺產，並制定有「代管無人承認繼承遺產作業要點
    」，是代管無人承認之遺產，是國有財產局依法應執行之事
    務至明。況遺產管理人之指定，旨在維護公益及被繼承人債
    權人之利益，自不能以有無利益可歸國庫之遺產，為是否擔
    任無人承認繼承之遺產管理人為唯一考量，有台灣高等法院
    94年度家抗字第231號裁定可資參考。經查，相對人主張被
    繼承人黃蔡雜念之繼承人均拋棄繼承一節，業經相對人提出
    繼承人多份戶籍謄本及本院前揭函等件在卷可考。因被繼承
    人黃蔡雜念身後留有遺產，而其繼承人有無不明，是相對人
    之上開主張堪信為真實。又黃蔡雜念之繼承人因細故而迄未
    能召開親屬會議一節，則經詢問黃蔡雜念之配偶黃嘉全明確
    （見原審卷94年10月12日筆錄），被繼承人黃蔡雜念之配偶
    黃嘉全嗣於94年10月18日以文益食品有限公司、法定代理人
    身分所提出之訴狀，載明家族會議決議選任文益食品有限公
    司為遺產管理人，惟觀其所提出之會議記錄出席人員乃為被
    繼承人之配偶、子女，與民法第1131條所定之親屬會議成員
    資格未符，有該聲請狀在卷可稽。再本院並無受理聲請指定
    被繼承人黃蔡雜念之親屬會議成員之事件，亦有審理單在卷
    可憑。從而，被繼承人黃蔡雜念之配偶黃嘉全所提出之家族
    決議與民法所規定之親屬會議決議不符。至相對人並另陳稱
    黃嘉全於就被繼承人黃蔡雜念遺產強制執行時，有虛報債權
    情事；被繼承人黃蔡雜念配偶黃嘉全對相對人員工提出背信
    之告訴，亦有黃嘉全提出之告訴狀影本在卷可憑。從而，依
    法指定財政部國有財產局臺灣中區辦事處新竹分處為遺產管
    理人。末按，民法第1185條規定：第1178條所定之期限屆滿
    ，無繼承人承認繼承時，其遺產於清償債權，並交付遺贈物
    後，如有賸餘，歸屬國庫，是本件指定財政部國有財產局臺
    灣中區辦事處為被繼承人之遺產管理人應屬適當等情為由。
四、抗告意旨略以：
（一）依原審卷內所附資料顯示，相對人僅提出債權憑證說明被
      繼承人黃蔡雜念積欠債務乙事，然並未提供被繼承人黃蔡
      雜念尚有遺產之資料；復依被繼承人黃蔡雜念之配偶黃嘉
      全所列之黃蔡雜念遺產清冊，記載被繼承人黃蔡雜念遺有
      新竹市○○段142-2地號等16筆不動產，惟經抗告人查閱
      地政機關電子資料結果，顯示被繼承人黃蔡雜念並非上開
      不動產之所有權人，是倘被繼承人黃蔡雜念僅遺有債務而
      無財產，則無須依法選任遺產管理人。又按民法第1185條
      雖規定：「第1178條所定之期限屆滿，無繼承人承認繼承
      時，其遺產於清償債權並交付遺贈物後，如有賸餘，歸屬
      國庫」，但本件國庫對被繼承人黃蔡雜念之遺產已無期待
      利益，且縱論本案尚有剩餘，無論何人擔任被繼承人黃蔡
      雜念之遺產管理人，自當依前開規定解繳國庫。
（二）又依司法院74年10月15日（74）院台廳一字第05786號函
      示：「此類拋棄繼承事件，多屬遺債大於遺產，形同破產
      ，儘量避免選任國有財產局為遺產管理人」，復依民法第
      1176條、第1178條並未限制法定繼承人拋棄繼承權後，不
      得充任遺產管理人。本件被繼承人黃蔡雜念之全體繼承人
      雖均已拋棄繼承，並分別經本院94年度繼字第95、145 、
      116號准予備查在案，惟繼承人等本於與被繼承人黃蔡雜
      念間之至親關係，對被繼承人黃蔡雜念之生前財產及債權
      債務關係，自應較他人知詳，而選任遺產管理人除慮其管
      理遺產之公平性外，亦需考慮適切性，即對於遺產、遺債
      之情況瞭解較深者，自應優先任用，是以雖黃蔡雜念之繼
      承人等均已拋棄繼承，然無礙其等擔任被繼承人黃蔡雜念
      之遺產管理人之能力及道義，故選任被繼承人黃蔡雜念之
      繼承人為遺產管理人應較選任抗告人為妥，雖抗告人制定
      有「代管無人承認繼承遺產作業要點」，然該要點係為執
      行法院選任抗告人或財政部國有財產局（及其所屬辦事處
      、分處）為遺產管理人之職務所設，且抗告人對被繼承人
      黃蔡雜念之財產與債務所知有限，自不得與繼承人等相較
      。
（三）再者，抗告人為一公務機關，依國有財產法綜理國產事務
      ，執行事務預算為全國人民納稅所得，倘顯無遺產可歸國
      庫，應即避免選任為遺產管理人，倘以國家資源管理對國
      庫毫無利用之財產，必須墊付無法歸墊之管理費用，無異
      使公器淪為私用，並將損及全民及令國庫遭受權利之侵害
      等語。
五、經查：
（一）相對人於原審主張被繼承人黃蔡雜念於94年2月10日死亡
      ，且其繼承人等均已拋棄繼承，而相對人為被繼承人黃蔡
      雜念之債權人，並已對其財產提出強制執行之事實，業據
      相對人於原審提出本票、繼承系統表、本院民事執行處92
      年12月5日新院昭90執孔字第4595號函、本院94年6月22日
      新院月家事94年度繼字第116、145號函、94年6月10日新
      院月家家94家聲154字第4712號函等件為證，堪信相對人
      主張為真實。從而，相對人以利害關係人之身分聲請選任
      被繼承人黃蔡雜念之遺產管理人，為有理由。
（二）又查，被繼承人之遺產，於遺產管理人完成清償債權並交
      付遺贈物等清算程序前，是否有賸餘，尚無從知悉，是抗
      告人遽以被繼承人黃蔡雜念僅遺有債務而無財產，自無須
      依法選任遺產管理人云云，不免失之率斷。況按遺產管理
      人之指定，旨在維護公益及被繼承人債權人之利益（參見
      民法第1177條立法理由），是自不得以遺產管理人管理遺
      產是否有實質利益為唯一考量，此由抗告人為代管無人承
      認繼承之遺產，而制定有「代管無人承認繼承遺產作業要
      點」乙情，亦足明證。
（三）第按民法第1179條規定，遺產管理人之職務如下：「(一)編
      製遺產清冊。(二)為保存遺產必要之處置。(三)聲請法院依公
      示催告程序，限定一年以上之期間，公告被繼承人之債權
      人及受遺贈人，命其於該期間內報明債權及為願受遺贈與
      否之聲明，被繼承人之債權人及受遺贈人為管理人所已知
      者，應分別通知之。(四)清償債權或交付遺贈物。(五)有繼承
      人承認繼承或遺產歸屬國庫時，為遺產之移交。前項第一
      款所定之遺產清冊，管理人應於就職後三個月內編製之；
      第四款所定債權之清償，應先於遺贈物之交付，為清償債
      權或交付遺贈物之必要，管理人經親屬會議之同意，得變
      賣遺產。」，顯見其職務相當繁複，苟非熟悉上開作業之
      人，殊難勝任。抗告人之國有財產局既係依國有財產法第
      9條設立之機關，依法綜理國有財產事務，且徵諸國有財
      產局組織條例第2條規定，有關該局之職掌既包括國有財
      產之清查、管理、處理、改良、利用、檢核、統籌調配、
      估價等項，且該局並設有接收保管組、管理處分組、改良
      利用組、資訊室、法制室，分別掌理上開事項，足見抗告
      人之國有財局在管理財產方面，確實相當專業；再者，該
      國有財產局為代管無人承認繼承之遺產，另制定有「代管
      無人承認繼承遺產作業要點」，無論該要點是否係為執行
      法院選任抗告人或國有財產局為遺產管理人職務所設，均
      足證抗告人於遺產管理人職務之操作，應已至為嫻熟，且
      更可進而確信有關代管無人承認繼承之遺產，係屬抗告人
      依法應執行之事務，要無庸疑。又被繼承人黃蔡雜念生前
      之債權債務關係及有關產權證明文件、印鑑，抗告人得依
      其他方式獲悉或取得，抗告人在管理遺產上並無困難。而
      繼承人既均已拋棄繼承，已無利害關係，若選定渠等為遺
      產管理人，難期渠等將來執行職務均能克盡職守；且拋棄
      繼承既為民法所規定繼承人之權利，一經行使後，就其與
      被繼承人間之財產關係即行斷絕，如再選任其為遺產管理
      人，而由其就被繼承人之財產為管理，無異剝奪其享有拋
      棄繼承之實益，顯與立法意旨相違，是自不宜選任已拋棄
      繼承之繼承人為遺產管理人。至抗告人所引司法院之前揭
      函示，亦僅謂在遺債大於遺產時儘量避免選任抗告人為遺
      產管理人，並非謂不得選任抗告人為遺產管理人，換言之
      ，若抗告人適當時，亦得被選任為遺產管理人。準此，抗
      告人所主張應盡量避免選任其擔任遺產管理人，且繼承人
      等對被繼承人黃蔡雜念之生前財產及債權債務關係較為知
      詳，而所制定之代管無人承認繼承遺產作業要點，係為執
      行法院選任抗告人或財政部國有財產局為遺產管理人之職
      務所設云云，均非足採。
（四）復就抗告人擔任遺產管理人所代墊之遺產管理費用部分，
      解釋上得類推適用破產法第97條之規定，應先於遺產之債
      權，隨時由遺產清償之，且依遺產及贈與稅法第17條第1
      項第11款之規定，管理遺產之直接必要費用，應自遺產總
      額中扣除，免徵遺產稅，是遺產管理人所代墊之遺產管理
      費用，仍可自遺產中優先受償，遺產管理人依民法第1183
      條規定亦可請求遺產管理之報酬，是以，將不因抗告人管
      理遺產而有浪費國家資源或造成國庫損害之情形，抗告人
      此部份主張，亦難遽以採信。
（五）綜上所述，抗告人為政府機關，與被繼承人黃蔡雜念間無
      利害關係，且具有相當之專業能力足以勝任管理職務，基
      此，原審選任抗告人為被繼承人黃蔡雜念之遺產管理人，
      核無不合，抗告意旨認原裁定不當，求予廢棄，即無理由
      ，應予駁回。
四、據上論結，本件抗告為無理由，依非訟事件法第21條第2項
    、第24條第1項、第46條、民事訴訟法第495條之1第1項、第
    449條第1項、第95條、第78條，裁定如主文。
中    華    民    國    95    年    3     月    31    日
                  民事第一庭審判長法  官  李承訓
                                  法  官  謝永昌
                                  法  官  高敏俐
以上正本係照原本作成。
如不服本裁定，僅得於收受本裁定正本送達後10日內，以適用法
規顯有錯誤為理由，向本院提出再抗告狀（須附繕本一份及繳納
再抗告裁判費新臺幣1,000元），經本院許可後始可再抗告。
中    華    民    國    95    年    3     月    31    日
                                  書記官  洪木志


司法院資訊處製作；財團法人民間司法改革基金會備份。
